---
title: "TP2 - Modelado Estadístico"
author: "Emiliano Torres y Federico Leonardis Ayala"
date: "`r format(Sys.Date(), '%d-%m-%Y')`"
output:
  pdf_document:
    latex_engine: xelatex
    extra_dependencies: ["float"]
  html_document:
    df_print: paged
subtitle: Predicción del score de IMDB en un catálogo de streaming
---

```{r setup, include=FALSE}
knitr::opts_chunk$set(
  echo      = FALSE,
  message   = FALSE,
  warning   = FALSE,
  fig.align = "center",
  fig.pos   = "H"
)

library(tidyverse)
library(scales)
library(patchwork)
library(knitr)
library(kableExtra)
library(tidytext)
library(lme4)
library(mgcv)
```

```{r helpers}
tema_tp <- theme_minimal(base_size = 9) +
  theme(
    plot.title    = element_text(face = "bold", size = 10),
    plot.subtitle = element_text(color = "gray40", size = 8)
  )

paleta <- c("#2A9D8F", "#E76F51", "#264653", "#E9C46A", "#8DA0CB")

parsear_lista <- function(x) {
  x <- gsub("\\[|\\]|'", "", x)
  x <- str_split(x, ",\\s*")
  lapply(x, function(v) v[v != ""])
}

GENEROS_TODOS <- c("comedy", "drama", "action", "thriller", "romance", "crime",
                    "documentation", "family", "fantasy", "scifi", "animation",
                    "european", "horror", "music", "history", "war", "reality",
                    "sport", "western")

calcular_stats_train <- function(titles_train) {
  paises_lista  <- parsear_lista(titles_train$production_countries)
  pais_principal <- sapply(paises_lista, function(v) if (length(v) == 0) NA else v[1])
  top_paises <- names(sort(table(pais_principal), decreasing = TRUE))[1:9]

  cert_limpio <- ifelse(is.na(titles_train$age_certification) | titles_train$age_certification == "",
                         "Desconocida", titles_train$age_certification)
  cert_counts <- table(cert_limpio)
  categorias_cert <- names(cert_counts[cert_counts >= 20])

  list(top_paises = top_paises,
       mediana_votes = median(titles_train$imdb_votes, na.rm = TRUE),
       categorias_cert = categorias_cert)
}

construir_features <- function(titles, credits, stats) {
  genres_lista <- parsear_lista(titles$genres)
  paises_lista <- parsear_lista(titles$production_countries)

  datos <- titles %>%
    mutate(
      pais_principal = sapply(paises_lista, function(v) if (length(v) == 0) NA_character_ else v[1]),
      n_generos = lengths(genres_lista),
      n_paises  = lengths(paises_lista),
      type      = factor(type, levels = c("MOVIE", "SHOW")),
      age_certification = ifelse(is.na(age_certification) | age_certification == "", "Desconocida", age_certification),
      imdb_votes = ifelse(is.na(imdb_votes), stats$mediana_votes, imdb_votes),
      log_votes = log10(imdb_votes + 1),
      numero_temporadas = ifelse(is.na(seasons), 0, seasons)
    )

  for (g in GENEROS_TODOS) {
    datos[[paste0("genero_", g)]] <- sapply(genres_lista, function(v) as.integer(g %in% v))
  }

  datos <- datos %>%
    mutate(age_certification_agr = ifelse(age_certification %in% stats$categorias_cert,
                                           age_certification, "Otra"))

  datos <- datos %>%
    mutate(pais_agrupado = ifelse(pais_principal %in% stats$top_paises, pais_principal, "Otro"),
           pais_agrupado = ifelse(is.na(pais_agrupado), "Otro", pais_agrupado),
           pais_principal = ifelse(is.na(pais_principal), "Desconocido", pais_principal))

  resumen_credits <- credits %>%
    group_by(id) %>%
    summarise(cantidad_actores = sum(role == "ACTOR"),
              cantidad_directores = sum(role == "DIRECTOR"),
              personal_total = n(), .groups = "drop")

  director_principal <- credits %>%
    filter(role == "DIRECTOR") %>%
    group_by(id) %>%
    summarise(director_principal = first(name), .groups = "drop")

  datos %>%
    left_join(resumen_credits, by = "id") %>%
    left_join(director_principal, by = "id") %>%
    mutate(
      cantidad_actores    = ifelse(is.na(cantidad_actores), 0, cantidad_actores),
      cantidad_directores = ifelse(is.na(cantidad_directores), 0, cantidad_directores),
      personal_total      = ifelse(is.na(personal_total), 0, personal_total),
      director_principal  = ifelse(is.na(director_principal), "Sin_director", director_principal),
      comedy              = as.integer(genero_comedy)
    )
}
```

```{r carga}
titles_train  <- read_csv("titles_train.csv", show_col_types = FALSE)
credits_train <- read_csv("credits_train.csv", show_col_types = FALSE)
titles_test   <- read_csv("titles_test.csv",  show_col_types = FALSE)
credits_test  <- read_csv("credits_test.csv", show_col_types = FALSE)

stats   <- calcular_stats_train(titles_train)
train_f <- construir_features(titles_train, credits_train, stats)
test_f  <- construir_features(titles_test,  credits_test,  stats)

generos_formula <- paste(paste0("genero_", GENEROS_TODOS), collapse = " + ")
```

En el catálogo de streaming tenemos `r nrow(titles_train)` títulos (`r sum(titles_train$type=="MOVIE")` películas y `r sum(titles_train$type=="SHOW")` series) con su `imdb_score`. El objetivo es predecir ese score para `r nrow(titles_test)` títulos nuevos, usando pérdida cuadrática.

## 1. Análisis exploratorio

Antes de mirar los datos tomamos algunas decisiones de preparación. Las columnas `genres` y `production_countries` vienen como listas escritas en texto, así que las parseamos: de la primera armamos una indicadora binaria por género (un título puede tener varios) y de la segunda nos quedamos con el primer país, al que llamamos *país principal*. Las categorías de `age_certification` con menos de 20 títulos las juntamos en una categoría "Otra", y los faltantes quedaron como "Desconocida", que es una categoría informativa en sí misma porque cubre el `r round(100*mean(is.na(titles_train$age_certification)))`\% del catálogo. Los `r sum(is.na(titles_train$imdb_votes))` títulos sin `imdb_votes` se imputaron con la mediana. Un punto importante: todos estos cortes (qué países entran en el grupo de los frecuentes, qué certificaciones sobreviven, el valor de la mediana) se calcularon **únicamente sobre el conjunto de entrenamiento** y después se aplicaron igual al de testeo, para no filtrar información del test hacia el ajuste.

```{r eda-genero-datos}
scores_genero <- train_f %>%
  select(id, imdb_score, genres) %>%
  mutate(genero_lista = parsear_lista(genres)) %>%
  unnest_longer(genero_lista, values_to = "genero") %>%
  filter(!is.na(genero), genero != "")

resumen_genero <- scores_genero %>%
  group_by(genero) %>%
  summarise(n = n(), media = mean(imdb_score), se = sd(imdb_score) / sqrt(n), .groups = "drop") %>%
  arrange(desc(media))
```

```{r fig-eda, fig.width=7.4, fig.height=3.15, out.width="100%", fig.cap="Izquierda: score medio de IMDB por género, con intervalo de confianza al 95\\% y cantidad de títulos (línea punteada: promedio global). Derecha: distribución completa del score según el tipo de título."}
p1 <- resumen_genero %>%
  mutate(genero = fct_reorder(genero, media)) %>%
  ggplot(aes(x = media, y = genero)) +
  geom_vline(xintercept = mean(train_f$imdb_score), linetype = "dashed", color = "grey40") +
  geom_pointrange(aes(xmin = media - 1.96 * se, xmax = media + 1.96 * se),
                   color = paleta[1], linewidth = 0.5, size = 0.3) +
  geom_text(aes(x = media + 1.96 * se, label = paste0("n=", n)),
            hjust = -0.2, size = 2.2, color = "grey45") +
  scale_x_continuous(expand = expansion(mult = c(0.06, 0.20))) +
  labs(title = "Score medio por género", x = "Score medio de IMDB (IC 95%)", y = "Género") +
  tema_tp

p2 <- train_f %>%
  mutate(type = recode(type, MOVIE = "Película", SHOW = "Serie")) %>%
  ggplot(aes(x = imdb_score, fill = type, color = type)) +
  geom_density(alpha = 0.35, linewidth = 0.5) +
  scale_fill_manual(values = paleta[c(1, 2)]) +
  scale_color_manual(values = paleta[c(1, 2)]) +
  labs(title = "Distribución del score por tipo", x = "Score de IMDB", y = "Densidad",
       fill = NULL, color = NULL) +
  tema_tp +
  theme(legend.position = "top", legend.key.size = unit(0.3, "cm"),
        legend.text = element_text(size = 7))

p1 + p2 + plot_layout(widths = c(1.5, 1))
```

La Figura \ref{fig:fig-eda} muestra que los géneros con mejor score son **war**, **history** y **documentation**, mientras que **horror** es notoriamente el peor puntuado. Los intervalos de confianza también avisan cuáles diferencias son más sólidas: géneros con pocos títulos (**western**, n=31) tienen bandas mucho más anchas que géneros frecuentes (**drama**, n=1916), así que conviene leer esas colas con cautela. Elegimos mostrar el intervalo de confianza y no un boxplot porque el boxplot describe la dispersión entre títulos individuales, que es parecida en todos los géneros (el desvío ronda 1.1 en casi todos), mientras que acá nos interesa la incertidumbre sobre el promedio, que sí cambia mucho con el tamaño del grupo. Las series (de media: `r round(mean(train_f$imdb_score[train_f$type=="SHOW"]),2)`) puntúan sistemáticamente más alto que las películas (de media: `r round(mean(train_f$imdb_score[train_f$type=="MOVIE"]),2)`), una diferencia que retomamos en la sección de modelado.

```{r fig-runtime-tipo, fig.width=6, fig.height=2.0, fig.cap="Duración según el tipo de título. Para las series, runtime es la duración de un episodio, no de la temporada completa."}
train_f %>%
  mutate(type = recode(type, MOVIE = "Película", SHOW = "Serie")) %>%
  ggplot(aes(x = type, y = runtime, fill = type)) +
  geom_boxplot(width = 0.5, show.legend = FALSE, outlier.alpha = 0.25, outlier.size = 0.8) +
  scale_fill_manual(values = paleta) +
  labs(title = "Duración (runtime) según tipo de título", x = "Tipo de título", y = "Duración (minutos)") +
  tema_tp
```

La Figura \ref{fig:fig-runtime-tipo} muestra por qué `runtime` no es directamente comparable entre películas y series: la mediana es `r round(median(train_f$runtime[train_f$type=="MOVIE"]))` minutos para películas pero solo `r round(median(train_f$runtime[train_f$type=="SHOW"]))` para series, porque ahí se mide la duración de un episodio y no de la temporada. Por eso en la Sección 3 dejamos que el efecto de `runtime` (lineal o vía spline) varíe según el tipo de título, en vez de compartir una única curva entre películas y series.

```{r eb-helper}
## Empirical Bayes (Normal-Normal) vía un modelo mixto sin covariables: el
## mismo partial pooling de la clase de modelos mixtos, aplicado a un score
## continuo (en el TP1 usamos el análogo Beta-Binomial para una tasa).
estimar_eb <- function(datos, grupo, respuesta = "imdb_score") {
  f <- as.formula(paste(respuesta, "~ (1 |", grupo, ")"))
  m <- lmer(f, data = datos)
  mu <- fixef(m)[["(Intercept)"]]
  ranefs <- ranef(m)[[grupo]]
  tibble(!!grupo := rownames(ranefs), score_eb = mu + ranefs[["(Intercept)"]])
}

## une titles con credits una sola vez; se reutiliza aca abajo y mas adelante
## para los rankings de director/actor, asi los dos analisis usan la misma base
datos_credits <- credits_train %>% inner_join(train_f %>% select(id, imdb_score), by = "id")
```

```{r fig-pais, fig.width=7, fig.height=2.7, out.width="100%", fig.cap="Score medio vs. cantidad de títulos (escala log), por director (izquierda) y por país principal (derecha). Línea punteada: promedio global. Ambos paneles comparten la escala vertical para que la comparación de dispersión sea justa."}
resumen_director <- datos_credits %>%
  filter(role == "DIRECTOR") %>%
  group_by(name) %>%
  summarise(n = n_distinct(id), media = mean(imdb_score), .groups = "drop")

resumen_pais <- train_f %>%
  group_by(pais_principal) %>%
  summarise(n = n(), media = mean(imdb_score), .groups = "drop")

rango_y <- range(c(resumen_director$media, resumen_pais$media))

p_director <- resumen_director %>%
  ggplot(aes(x = n, y = media)) +
  geom_hline(yintercept = mean(train_f$imdb_score), linetype = "dashed", color = "grey40") +
  geom_point(alpha = 0.35, color = paleta[1], size = 1) +
  scale_x_log10() +
  coord_cartesian(ylim = rango_y) +
  labs(title = "Score medio por director", x = "Títulos del director (escala log)", y = "Score medio") +
  tema_tp

p_pais <- resumen_pais %>%
  ggplot(aes(x = n, y = media)) +
  geom_hline(yintercept = mean(train_f$imdb_score), linetype = "dashed", color = "grey40") +
  geom_point(alpha = 0.6, color = paleta[3], size = 1.5) +
  scale_x_log10() +
  coord_cartesian(ylim = rango_y) +
  labs(title = "Score medio por país", x = "Títulos del país (escala log)", y = NULL) +
  tema_tp +
  theme(axis.text.y = element_blank())

p_director + p_pais
```

En la Figura \ref{fig:fig-pais} vemos que los grupos con pocos títulos (izquierda de cada panel) se dispersan mucho más lejos del promedio global que los grupos con muchos títulos: eso es ruido, no una diferencia real entre directores o países. La forma de embudo, más marcada en director que en país porque hay muchísimos más directores con 1 o 2 títulos, es exactamente lo que motiva usar un efecto aleatorio en vez de un efecto fijo plano para estas variables: más abajo rankeamos directores y actores con Empirical Bayes en vez de promedio crudo (Tabla \ref{tab:tabla-personas}), y en la Sección 3 usamos país (y también probamos director) como variable de agrupamiento de un modelo mixto por la misma razón.

```{r tabla-correlaciones}
tibble(
  Variable = c("Duración (runtime)", "Año de estreno", "Cantidad de votos", "Cantidad de votos (log10)", "Cantidad de géneros"),
  `Correlación con score` = round(c(
    cor(train_f$runtime, train_f$imdb_score),
    cor(train_f$release_year, train_f$imdb_score),
    cor(train_f$imdb_votes, train_f$imdb_score),
    cor(train_f$log_votes, train_f$imdb_score),
    cor(train_f$n_generos, train_f$imdb_score)
  ), 3)
) %>%
  kable(booktabs = TRUE, caption = "Correlación de Pearson de variables numéricas con el score de IMDB.") %>%
  kable_styling(latex_options = "hold_position", font_size = 9)
```

Ninguna correlación lineal es fuerte, pero la tabla deja una decisión tomada: la cantidad de votos se relaciona con el score bastante mejor en escala logarítmica que en la original (`r round(cor(train_f$log_votes, train_f$imdb_score),3)` contra `r round(cor(train_f$imdb_votes, train_f$imdb_score),3)`), algo esperable en una variable que va de decenas a millones. Por eso en la Sección 3 todos los modelos usan $\log_{10}$ de los votos. Que aun así ninguna correlación pase de 0.3 anticipa que un modelo puramente lineal va a rendir peor que uno que permita curvas, algo que confirmamos más adelante.

```{r eda-personas}
## rankeamos por Empirical Bayes en vez de por el promedio crudo, para que un
## unico titulo con score alto no dispare a alguien al primer puesto
ranking_persona <- function(role_buscado) {
  datos_rol <- datos_credits %>% filter(role == role_buscado)
  crudo <- datos_rol %>% group_by(name) %>% summarise(Titulos = n_distinct(id), Crudo = mean(imdb_score), .groups = "drop")
  eb <- estimar_eb(datos_rol, "name")
  crudo %>%
    inner_join(eb, by = "name") %>%
    arrange(desc(score_eb)) %>%
    slice_head(n = 3) %>%
    mutate(across(c(Crudo, score_eb), ~ round(.x, 2))) %>%
    select(Nombre = name, Titulos, Crudo, `Empirical Bayes` = score_eb)
}

top_personas <- bind_rows(
  ranking_persona("DIRECTOR") %>% mutate(Rol = "Director"),
  ranking_persona("ACTOR")    %>% mutate(Rol = "Actor")
) %>% select(Rol, everything())

## cifras de estructura que citamos en el texto, calculadas y no escritas a mano
dir_por_titulo <- credits_train %>% filter(role == "DIRECTOR") %>% distinct(id, name) %>% count(id)
pct_un_director <- mean(dir_por_titulo$n == 1)

titulos_por_actor <- credits_train %>% filter(role == "ACTOR") %>% distinct(id, name) %>% count(name)
n_actores <- nrow(titulos_por_actor)
pct_actor_un_titulo <- mean(titulos_por_actor$n == 1)

titulos_por_director <- credits_train %>% filter(role == "DIRECTOR") %>% distinct(id, name) %>% count(name)
pct_director_un_titulo <- mean(titulos_por_director$n == 1)

actores_por_titulo <- credits_train %>% filter(role == "ACTOR") %>% distinct(id, name) %>% count(id)
mediana_actores <- median(actores_por_titulo$n)

pct_varios_paises <- mean(train_f$n_paises > 1)

resumen_palabras <- train_f %>%
  select(id, imdb_score, description) %>%
  unnest_tokens(palabra, description) %>%
  anti_join(stop_words, by = c("palabra" = "word")) %>%
  filter(!str_detect(palabra, "^[0-9]+$")) %>%
  group_by(palabra) %>%
  summarise(n = n(), media = mean(imdb_score), .groups = "drop") %>%
  filter(n >= 30) %>%
  arrange(desc(media))

resumen_palabras_titulo <- train_f %>%
  select(id, imdb_score, title) %>%
  unnest_tokens(palabra, title) %>%
  anti_join(stop_words, by = c("palabra" = "word")) %>%
  filter(!str_detect(palabra, "^[0-9]+$")) %>%
  group_by(palabra) %>%
  summarise(n = n(), media = mean(imdb_score), .groups = "drop") %>%
  filter(n >= 15) %>%
  arrange(desc(media))

extremos <- function(datos, fuente, k = 2) {
  bind_rows(
    datos %>% slice_head(n = k) %>% mutate(Grupo = "Score alto"),
    datos %>% slice_tail(n = k) %>% mutate(Grupo = "Score bajo")
  ) %>% mutate(Fuente = fuente)
}

palabras_extremas <- bind_rows(
  extremos(resumen_palabras, "Descripción"),
  extremos(resumen_palabras_titulo, "Título")
) %>%
  mutate(media = round(media, 2)) %>%
  select(Fuente, Grupo, Palabra = palabra, Apariciones = n, `Score medio` = media)
```

```{r tabla-personas}
top_personas %>%
  kable(booktabs = TRUE, caption = "Directores y actores mejor rankeados por Empirical Bayes, con el score crudo al lado para comparar.") %>%
  kable_styling(latex_options = c("hold_position"), font_size = 8) %>%
  collapse_rows(columns = 1, valign = "middle")
```

```{r tabla-palabras}
palabras_extremas %>%
  kable(booktabs = TRUE, caption = "Palabras con mayor y menor score medio, en la descripción (>=30 apariciones) y en el título (>=15).") %>%
  kable_styling(latex_options = c("hold_position"), font_size = 8) %>%
  collapse_rows(columns = 1:2, valign = "middle")
```

Para rankear directores y actores usamos **Empirical Bayes** en vez del promedio crudo: ajustamos un modelo mixto sin covariables (`lmer(imdb_score ~ (1 | nombre))`) y usamos la estimación de cada intercept aleatorio como score ajustado. Es el mismo *partial pooling* Normal-Normal de la clase de modelos mixtos, versión continua del Beta-Binomial que usamos en el TP1 para tasas de adopción. Si rankeamos por el promedio crudo sin ningún filtro, el top de ambas categorías queda dominado por nombres con **un solo título**: los cinco primeros actores del ranking crudo aparecen una única vez, y tres de ellos son elenco secundario de Breaking Bad, que con 9.5 arrastra a todo su reparto al tope. El ranking por Empirical Bayes en cambio favorece a quienes repiten buenos puntajes en varios títulos (Tabla \ref{tab:tabla-personas}), sin necesitar un umbral arbitrario de "al menos N títulos" como hubiéramos tenido que imponer con el crudo.

En la Sección 3 retomamos esta misma lógica en los modelos de efectos mixtos: probamos **país** y **director** como variables de agrupamiento (modelos 3 y 4), pero no actor. La razón no es que el shrinkage falle con actor, porque la Tabla \ref{tab:tabla-personas} muestra que funciona igual de bien. Es estructural: la unidad de análisis es el título, con una fila por título, y un término `(1 | grupo)` necesita que cada fila caiga en exactamente un grupo. Para país y director eso lo conseguimos nosotros, quedándonos con un solo valor de cada lista. En director la simplificación cuesta poco, porque el `r round(100*pct_un_director)`\% de los títulos con director acreditado tiene exactamente uno; en país es una decisión más cargada, ya que el `r round(100*pct_varios_paises)`\% de los títulos declara más de un país de producción y nos quedamos solo con el primero. Con actor, en cambio, la simplificación no tendría sentido: la mediana es de `r mediana_actores` actores por título y elegir "el primero" sería arbitrario. A eso se suma la escala: hay `r format(n_actores, big.mark = ".")` actores distintos y el `r round(100*pct_actor_un_titulo)`\% aparece en un solo título.

En cuanto al texto (Tabla \ref{tab:tabla-palabras}), tanto en la descripción como en el título las palabras de mayor score remiten a docudramas, historia o relatos de vida ("century", "political", "story", "life"), mientras que las de menor score remiten a comedias románticas o de época festiva ("boyfriend", "christmas"), coherente con el patrón por género de la Figura \ref{fig:fig-eda}.

## 2. Causalidad

```{r fig-dag, fig.width=5, fig.height=3, fig.cap="DAG del efecto de Comedia sobre Score."}
nodos <- tribble(
  ~nodo,      ~x,   ~y,
  "Duración", 0.5,  1,
  "País",     0,    0.45,
  "Año",      1,    0.45,
  "Comedia",  0.22, 0,
  "Score",    0.78, 0
)

aristas <- tribble(
  ~x, ~y, ~xend, ~yend,
  0,    0.45, 0.78, 0,     # Pais -> Score
  0,    0.45, 0.22, 0,     # Pais -> Comedia
  1,    0.45, 0.5,  1,     # Anio -> Duracion
  1,    0.45, 0.78, 0,     # Anio -> Score
  0.22, 0,    0.5,  1,     # Comedia -> Duracion
  0.22, 0,    0.78, 0,     # Comedia -> Score
  0.5,  1,    0.78, 0      # Duracion -> Score
)

## acortamos cada segmento en los extremos para que la flecha no quede tapada por las cajas de texto
margen <- 0.09
aristas <- aristas %>%
  mutate(
    dx = xend - x, dy = yend - y, largo = sqrt(dx^2 + dy^2),
    x    = x    + dx / largo * margen,
    y    = y    + dy / largo * margen,
    xend = xend - dx / largo * margen,
    yend = yend - dy / largo * margen
  )

ggplot() +
  geom_segment(data = aristas, aes(x = x, y = y, xend = xend, yend = yend),
               arrow = arrow(length = unit(0.22, "cm"), type = "closed"),
               color = "grey35", linewidth = 0.4, lineend = "round") +
  geom_label(data = nodos, aes(x = x, y = y, label = nodo), size = 3.2, fill = "#EAF4F2") +
  theme_void() +
  coord_cartesian(clip = "off")
```

Nos interesa el efecto causal **directo** de Comedia sobre Score, es decir, el que no pasa por Duración. Buscamos entonces un conjunto $Z \subseteq \{$Año, Duración, País$\}$ que bloquee todos los caminos entre Comedia y Score salvo el arco directo. Además de ese arco, en el DAG (Figura \ref{fig:fig-dag}) hay tres caminos:

- **Camino 1**: Comedia $\leftarrow$ País $\rightarrow$ Score, donde País es un *confounder*.
- **Camino 2**: Comedia $\rightarrow$ Duración $\rightarrow$ Score, una *cadena* con Duración en el medio.
- **Camino 3**: Comedia $\rightarrow$ Duración $\leftarrow$ Año $\rightarrow$ Score, donde Duración es un *collider* y Año es un confounder entre Duración y Score.

Aplicando el criterio de bloqueo visto en clase, las tres variables quedan forzadas de a una:

- **Duración $\in Z$**. El Camino 2 es una cadena cuyo único nodo intermedio es Duración, así que la única forma de bloquearlo es condicionar por ella.
- **País $\in Z$**. El Camino 1 tiene un solo nodo intermedio, País, que además es el nodo central de un confounder, así que hay que incluirlo.
- **Año $\in Z$**. El Camino 3 venía bloqueado de entrada, porque Duración es un collider que no estaba en $Z$ y ninguno de sus descendientes tampoco. Pero al agregar Duración en el primer paso ese camino **se abre**, y el único nodo que queda para volver a cerrarlo es Año, que es el nodo central de un confounder entre Duración y Score.

Como las tres variables resultaron obligatorias, ningún otro subconjunto de $\{$Año, Duración, País$\}$ sirve: el **único conjunto de ajuste válido es Z = {País, Año, Duración}**. Vale la pena notar que el orden del razonamiento importa. Si uno evaluara el Camino 3 antes de decidir sobre Duración, concluiría que ya está bloqueado y que Año es innecesario; recién al condicionar por el collider aparece la necesidad de agregar Año.

```{r causalidad}
modelo_ajustado <- lm(imdb_score ~ comedy + runtime + release_year + factor(pais_principal), data = train_f)
modelo_crudo    <- lm(imdb_score ~ comedy, data = train_f)

b1_ajustado <- coef(modelo_ajustado)["comedy"]
b1_crudo    <- coef(modelo_crudo)["comedy"]
```

```{r tabla-causalidad}
tibble(
  Modelo = c("Asociación cruda (sin ajustar)", "Efecto causal directo (Z = {País, Año, Duración})"),
  `Coeficiente de Comedia` = round(c(b1_crudo, b1_ajustado), 3)
) %>%
  kable(booktabs = TRUE, caption = "Efecto de Comedia sobre el score: asociación cruda vs. efecto causal directo.") %>%
  kable_styling(latex_options = "hold_position", font_size = 9)
```

Ajustamos $\text{Score} = \beta_0 + \beta_1 \text{Comedia} + \beta_2 \text{Duración} + \beta_3 \text{Año} + \beta_4 \text{País}$ sobre los datos de entrenamiento. El efecto causal directo estimado es $\hat\beta_1 = `r round(b1_ajustado,3)`$: los títulos que incluyen comedia entre sus géneros tienen, en promedio, `r abs(round(b1_ajustado,2))` puntos menos de score que los que no la incluyen, manteniendo fijos duración, año y país. La asociación cruda ($`r round(b1_crudo,3)`$) es muy parecida a la ajustada: la diferencia es de apenas `r round(b1_ajustado - b1_crudo,3)` puntos. Esto sugiere que, en este dataset, el confounding por País y la mediación por Duración son efectos débiles (o se cancelan parcialmente entre sí): la asociación cruda ya es una buena aproximación del efecto causal directo.

## 3. Selección de modelos

```{r formulas-modelos}
base_lineal  <- "runtime * type + release_year + log_votes + age_certification_agr"
base_spline  <- "s(runtime, by = type, bs = 'cr') + type + s(release_year, bs = 'cr') + s(log_votes, bs = 'cr') + age_certification_agr"
elenco       <- "numero_temporadas + cantidad_actores + cantidad_directores"

f1 <- as.formula(paste("imdb_score ~", base_lineal, "+ pais_agrupado +", generos_formula))
f2 <- as.formula(paste("imdb_score ~", base_lineal, "+ pais_agrupado +", elenco, "+ n_generos +", generos_formula))
f3 <- as.formula(paste("imdb_score ~", base_lineal, "+", generos_formula, "+ (1 | pais_principal)"))
f4 <- as.formula(paste("imdb_score ~", base_lineal, "+", generos_formula, "+ (1 | director_principal)"))
f5 <- as.formula(paste("imdb_score ~", base_spline, "+ pais_agrupado +", generos_formula))
f6 <- as.formula(paste("imdb_score ~", base_spline, "+", generos_formula, "+ s(pais_principal, bs = 're')"))
f7 <- as.formula(paste("imdb_score ~", base_spline, "+", elenco, "+", generos_formula, "+ s(pais_principal, bs = 're')"))

mse <- function(pred, real) mean((pred - real)^2)
```

Evaluamos con **validación cruzada de 5 folds** sobre `titles_train` (en vez de un único split entrenamiento/testeo), para que el MSE de cada modelo no dependa de qué partición aleatoria nos tocó. Probamos siete modelos con las variables disponibles (duración, año, votos, tipo, certificación de edad, géneros, país, elenco). Dos decisiones son comunes a todos y salen de la Sección 1: usamos $\log_{10}$ de los votos, porque es la escala en la que esa variable se relaciona con el score, y dejamos que el efecto de `runtime` varíe según `type`, porque mide cosas distintas en películas y en series.

1. **Lineal base**: `lm` con duración interactuada con tipo, año, votos, certificación y géneros, más el país agrupado (los 9 países más frecuentes + "Otro") como efecto fijo.
2. **Lineal enriquecido**: el anterior sumando temporadas, cantidad de actores/directores y cantidad de géneros.
3. **Efectos mixtos por país**: intercept aleatorio por país (`lmer`, `(1 | pais)`), con las mismas variables fijas que el modelo 1 (sin el país como efecto fijo, ya que ahora es la variable de agrupamiento).
4. **Efectos mixtos por director**: igual al anterior pero con intercept aleatorio por director principal.
5. **Splines**: `gam` con splines penalizados (`mgcv`, base `bs = "cr"` como en la clase) sobre año y votos, y un spline de duración distinto por tipo, más certificación y géneros como términos paramétricos. Dejamos que `gam` elija la penalización por GCV en vez de fijarla a mano.
6. **Splines + efecto aleatorio de país**: el modelo 5 sumando un término `s(pais, bs = "re")`, que combina splines penalizados con el partial pooling por país.
7. **Splines + aleatorio de país + elenco**: el modelo 6 sumando temporadas, cantidad de actores y cantidad de directores, las mismas variables de elenco que en el modelo 2 casi no habían ayudado en un contexto lineal.

```{r cv-modelos, cache=TRUE}
set.seed(123)
k_folds <- 5
folds <- sample(rep(1:k_folds, length.out = nrow(train_f)))

evaluar_fold <- function(train_i, test_i) {
  train_gam_i <- train_i %>% mutate(pais_principal = factor(pais_principal))
  test_gam_i  <- test_i  %>% mutate(pais_principal = factor(pais_principal, levels = levels(train_gam_i$pais_principal)))

  m1 <- lm(f1, data = train_i)
  m2 <- lm(f2, data = train_i)
  m3 <- lmer(f3, data = train_i)
  m4 <- lmer(f4, data = train_i)
  m5 <- gam(f5, data = train_i)
  m6 <- gam(f6, data = train_gam_i)
  m7 <- gam(f7, data = train_gam_i)

  pred6 <- predict(m6, newdata = test_gam_i)
  pred6[is.na(pred6)] <- predict(m5, newdata = test_i[is.na(pred6), ])

  pred7 <- predict(m7, newdata = test_gam_i)
  pred7[is.na(pred7)] <- predict(m5, newdata = test_i[is.na(pred7), ])

  tibble(
    Modelo = c("1. Lineal base", "2. Lineal enriquecido", "3. Mixto (pais)",
               "4. Mixto (director)", "5. Splines", "6. Splines + aleatorio (pais)",
               "7. Splines + aleatorio + elenco"),
    MSE = c(
      mse(predict(m1, test_i), test_i$imdb_score),
      mse(predict(m2, test_i), test_i$imdb_score),
      mse(predict(m3, newdata = test_i, allow.new.levels = TRUE), test_i$imdb_score),
      mse(predict(m4, newdata = test_i, allow.new.levels = TRUE), test_i$imdb_score),
      mse(predict(m5, test_i), test_i$imdb_score),
      mse(pred6, test_i$imdb_score),
      mse(pred7, test_i$imdb_score)
    )
  )
}

resultados_cv <- map_dfr(1:k_folds, function(i) {
  evaluar_fold(train_f[folds != i, ], train_f[folds == i, ]) %>% mutate(fold = i)
})

tabla_mse <- resultados_cv %>%
  group_by(Modelo) %>%
  summarise(`MSE medio` = mean(MSE), `Desvio entre folds` = sd(MSE), .groups = "drop") %>%
  arrange(`MSE medio`)
```

```{r tabla-mse}
tabla_mse %>%
  mutate(across(where(is.numeric), ~ round(.x, 4))) %>%
  kable(booktabs = TRUE, caption = "MSE promedio de validación cruzada (5 folds) para cada modelo, ordenados de mejor a peor.") %>%
  kable_styling(latex_options = "hold_position", font_size = 9) %>%
  row_spec(1, bold = TRUE)
```

El modelo ganador es el **7 (splines + aleatorio de país + elenco)**, con MSE medio = `r round(tabla_mse[["MSE medio"]][1],4)` y desvío entre folds de `r round(tabla_mse[["Desvio entre folds"]][1],4)`. Fue el mejor en los **cinco** folds, así que el resultado no depende de la partición. La jerarquía también es clara: los tres modelos con splines quedan bien por debajo de los cuatro sin splines, lo que confirma que la no linealidad de duración, año y votos es lo que más pesa. Sobre esa base, el efecto aleatorio de país y las variables de elenco aportan mejoras chicas pero consistentes (`r round(tabla_mse[["MSE medio"]][tabla_mse$Modelo=="5. Splines"] - tabla_mse[["MSE medio"]][1],4)` puntos de MSE entre el modelo 5 y el 7).

```{r modelos-completos, cache=TRUE}
train_full <- train_f %>% mutate(pais_principal = factor(pais_principal))
test_full  <- test_f  %>% mutate(pais_principal = factor(pais_principal, levels = levels(train_full$pais_principal)))

m3_full <- lmer(f3, data = train_f)
m4_full <- lmer(f4, data = train_f)
m5_full <- gam(f5, data = train_f)
m6_full <- gam(f6, data = train_full)
m7_full <- gam(f7, data = train_full)

icc <- function(fit, grp) {
  vc <- as.data.frame(VarCorr(fit))
  tau2 <- vc$vcov[vc$grp == grp]; sigma2 <- vc$vcov[vc$grp == "Residual"]
  tau2 / (tau2 + sigma2)
}
icc_pais <- icc(m3_full, "pais_principal")
icc_dir  <- icc(m4_full, "director_principal")

## cobertura de cada variable de agrupamiento sobre el test real
dir_nuevos  <- setdiff(test_f$director_principal, train_f$director_principal)
pct_dir_nuevo   <- mean(test_f$director_principal %in% dir_nuevos)
pct_dir_inutil  <- mean(test_f$director_principal %in% dir_nuevos |
                          test_f$director_principal == "Sin_director")
pct_pais_nuevo  <- mean(!test_f$pais_principal %in% train_f$pais_principal)
```

Los dos modelos mixtos quedaron prácticamente empatados (`r round(tabla_mse[["MSE medio"]][tabla_mse$Modelo=="3. Mixto (pais)"],4)` para país y `r round(tabla_mse[["MSE medio"]][tabla_mse$Modelo=="4. Mixto (director)"],4)` para director), pese a que el ICC del agrupamiento por **director** es bastante más alto (`r round(icc_dir,2)` contra `r round(icc_pais,2)` de **país**). Es decir: hay más señal en quién dirige que en el país de producción.

Para la familia con splines elegimos **país** y no director como variable de agrupamiento, pues el `r round(100*pct_dir_nuevo)`\% de los títulos de `titles_test` tiene un director que no aparece en el entrenamiento, y otro grupo grande no tiene director acreditado, así que para el `r round(100*pct_dir_inutil)`\% del test el efecto aleatorio de director colapsa a la media poblacional y no aporta nada; con país ese problema afecta a solo el `r round(100*pct_pais_nuevo)`\% de los títulos.

Enriquecer el modelo lineal con variables de elenco (modelo 2) casi no mejoró el MSE respecto del modelo 1, pero combinadas con splines y el efecto aleatorio de país (modelo 7) sí aportan, así que terminamos incluyéndolas.

```{r fig-splines, fig.width=7.4, fig.height=2.85, out.width="100%", fig.cap="Efecto parcial de cada spline del modelo ganador. El eje vertical está en puntos de IMDB centrado en cero (el score promedio): +1 significa que ese valor empuja la predicción un punto por encima del promedio. La banda es de dos errores estándar y las marcas del eje inferior son los valores observados, por eso se ensancha donde hay pocos títulos. Los paneles de duración comparten escala horizontal."}
## extraemos cada suavizado con predict(type = "terms"), como en la clase de splines
efecto_parcial <- function(modelo, datos, variable, columna, etiqueta, tipo = NULL, n = 200) {
  observados <- if (is.null(tipo)) datos else datos[datos$type == tipo, ]
  grilla <- datos[rep(1, n), , drop = FALSE]
  grilla[[variable]] <- seq(min(observados[[variable]]), max(observados[[variable]]), length.out = n)
  if (!is.null(tipo)) grilla$type <- factor(tipo, levels = levels(datos$type))
  pr <- predict(modelo, newdata = grilla, type = "terms", se.fit = TRUE)
  tibble(x = grilla[[variable]], fit = pr$fit[, columna], se = pr$se.fit[, columna],
         panel = etiqueta)
}

curva_mov  <- efecto_parcial(m7_full, train_full, "runtime", "s(runtime):typeMOVIE", "m", tipo = "MOVIE")
curva_show <- efecto_parcial(m7_full, train_full, "runtime", "s(runtime):typeSHOW",  "s", tipo = "SHOW")
curva_anio <- efecto_parcial(m7_full, train_full, "release_year", "s(release_year)", "a")
curva_vot  <- efecto_parcial(m7_full, train_full, "log_votes", "s(log_votes)",       "v")

## escala vertical comun a los cuatro paneles, para que las magnitudes sean comparables
todas   <- bind_rows(curva_mov, curva_show, curva_anio, curva_vot)
lim_y   <- range(c(todas$fit - 2 * todas$se, todas$fit + 2 * todas$se))
rango_runtime <- range(train_full$runtime)

panel_efecto <- function(curva, observados, titulo, etiqueta_x, con_y = FALSE, xlim = NULL) {
  ggplot(curva, aes(x = x, y = fit)) +
    geom_hline(yintercept = 0, color = "grey70", linewidth = 0.3) +
    geom_ribbon(aes(ymin = fit - 2 * se, ymax = fit + 2 * se), fill = paleta[1], alpha = 0.20) +
    geom_line(color = paleta[1], linewidth = 0.7) +
    geom_rug(data = tibble(x = observados), aes(x = x), inherit.aes = FALSE,
             alpha = 0.07, length = unit(0.025, "npc"), color = "grey25") +
    coord_cartesian(ylim = lim_y, xlim = xlim) +
    labs(title = titulo, x = etiqueta_x,
         y = if (con_y) "Efecto sobre el score (puntos de IMDB)" else NULL) +
    tema_tp +
    theme(plot.title = element_text(size = 8.5), axis.title = element_text(size = 7.5))
}

## el eje de votos se etiqueta en votos reales, no en unidades logaritmicas
cortes_votos <- log10(c(100, 1e4, 1e6) + 1)

p_mov  <- panel_efecto(curva_mov,  train_full$runtime[train_full$type == "MOVIE"],
                       "Duración | Película", "Minutos", con_y = TRUE, xlim = rango_runtime)
p_show <- panel_efecto(curva_show, train_full$runtime[train_full$type == "SHOW"],
                       "Duración | Serie", "Minutos por episodio", xlim = rango_runtime)
p_anio <- panel_efecto(curva_anio, train_full$release_year, "Año de estreno", "Año")
p_vot  <- panel_efecto(curva_vot,  train_full$log_votes, "Votos de IMDB", "Votos (escala log)") +
  scale_x_continuous(breaks = cortes_votos, labels = c("100", "10 mil", "1 M"))

p_mov + p_show + p_anio + p_vot + plot_layout(nrow = 1)
```

La Figura \ref{fig:fig-splines} muestra por qué el spline le gana al modelo lineal. El efecto de la duración no es monótono y tiene una forma bien distinta según el tipo: en películas cae hasta los 100 minutos y después sube con fuerza, mientras que en series es casi monótono creciente y mucho más suave (`r round(summary(m7_full)$s.table["s(runtime):typeSHOW","edf"],1)` grados de libertad efectivos contra `r round(summary(m7_full)$s.table["s(runtime):typeMOVIE","edf"],1)` en películas). El de los votos es el término más flexible de todos (`r round(summary(m7_full)$s.table["s(log_votes)","edf"],1)` grados de libertad) y crece de forma marcada: son las relaciones que un término lineal compartido no puede capturar.

## 4. Competencia

```{r prediccion-final}
pred_final <- predict(m7_full, newdata = test_full)
faltantes  <- is.na(pred_final)
pred_final[faltantes] <- predict(m5_full, newdata = test_f[faltantes, ])

write.table(pred_final, file = "predicciones_Torres_LeonardisAyala.csv",
            sep = ",", row.names = FALSE, col.names = FALSE, quote = FALSE)
```

Usamos el modelo ganador (splines + efecto aleatorio de país + elenco), ya ajustado sobre **todo** `titles_train` en la Sección 3, para predecir los `r nrow(titles_test)` títulos de `titles_test`. Hay `r sum(faltantes)` títulos cuyo país principal no aparece en el entrenamiento (por ejemplo Vietnam o Irak); para esos usamos como respaldo el modelo 5 (splines sin el término de país ni de elenco), que no depende de esas variables.

## Conclusiones

El score de IMDB depende sobre todo de variables no lineales (duración, con una forma distinta para películas que para series; año; y cantidad de votos en escala logarítmica), del género y del tipo de título, con un margen adicional que aportan el país de producción vía *partial pooling* y el tamaño del elenco. El modelo ganador combina las tres ideas y mejora el MSE de validación cruzada en cerca de un `r round(100*(tabla_mse[["MSE medio"]][tabla_mse$Modelo=="1. Lineal base"] - tabla_mse[["MSE medio"]][1]) / tabla_mse[["MSE medio"]][tabla_mse$Modelo=="1. Lineal base"])`\% respecto del modelo lineal base, ganando en los cinco folds.

En causalidad, el efecto directo de Comedia sobre Score resultó muy parecido a la asociación cruda: ni el confounding por país ni la mediación por duración son fuertes acá. Notamos que ajustar por el conjunto correcto no siempre cambia el número; el valor del DAG estuvo en poder afirmar que la asociación cruda *es* interpretable causalmente, no en corregirla.
